【裁判字號】    90,台上,6873
【裁判日期】    901108
【裁判案由】    背信等罪
【裁判全文】
最高法院刑事判決                                九十年度台上字第六八七三號
    上訴人  林慶陽即自訴人許.
            許秋宗即自訴人許.
            許忠賢即自訴人許.
    被  告  乙○○
            甲○○
右上訴人等因自訴被告等背信等罪案件，不服台灣高等法院中華民國九十年二月二十
三日第二審更審判決（八十九年度重上更(三)字第一四一號，自訴案號：台灣台北地方
法院八十二年度自字第四九一號），提起上訴，本院判決如左：
    主  文
原判決撤銷，發回台灣高等法院。
    理  由
本件原判決以自訴人許秋陽在第一審自訴意旨略稱：被告乙○○係自訴人許秋陽（於
民國八十六年九月三日死亡，由其子即上訴人林慶陽、許秋宗、許忠賢承受訴訟）之
女婿，於七十九年三月二十日受自訴人委任處理祭祀公業許戇所有土地與許克讓間分
配協調事宜及考試院、銓部退租收回土地事項；又自訴人於七十九年五月十五日出
具承諾書，委任被告甲○○處理該祭祀公業中第一○三六、一○三七、一○三七－一
、一○三七－二、一○三八號五筆土地中屬於自訴人應得部分之所有權及現住人牛振
鐸、高添進、尚衡有關補償事宜及終止銓部之租約，如經其處理完成，自訴人同意
以新台幣（下同）二千五百萬元出售予甲○○。詎乙○○、甲○○二人於受委任後，
竟共同為不法所有之意思，違背任務，除銓部於被告二人受委任前之七十八年三月
十七日即同意終止第一○三七號土地之租約外，竟於考試院尚未放棄承租權及牛振鐸
、高添進、尚衡等人居住之房屋遷讓問題尚未洽商補償處理完成暨未與自訴人簽訂該
五筆土地買賣契約約定付款方法前，即於七十九年十月二十三日將第一○三六、一○
三七、一○三八、一○五七號土地，及同年九月二十一日將屬該祭祀公業所有而不在
允諾出售予甲○○之第一○一八、一○一七號土地，及八十年六月五日將一○三七－
一、一○三七－二號二筆土地，利用自訴人年邁患有巴金森氏症、腦部萎縮、神智不
清之情形下，騙取印鑑證明及印鑑章，偽造移轉登記文件及祭祀公業會議紀錄，移轉
登記為被告甲○○所有，旋就其中一○一八、一○一七、一○一五號三筆土地於八十
年十一月十五日向台灣土地銀行設定本金最高限額（下同）四千八百萬元之抵押權，
一○三六、一○三七、一○三八號三筆土地於八十一年一月二十八日向台灣省合作金
庫設定二千二百八十萬元之抵押權，一○三五號土地於八十一年十月三十日向台灣省
合作金庫設定二億零四百萬元之抵押權，嗣自訴人之子林慶陽於八十二年一月間得知
上情查詢後，復於八十二年二月十七日以自訴人名義與甲○○及金峰建設股份有限公
司偽訂協議書，記載以二千五百萬元買回五筆土地，並簽發五紙支票以資搪塞，因認
被告乙○○、甲○○共同涉有背信、偽造文書等罪嫌云云，經審理結果，認為不能證
明被告等犯罪，因將第一審關於諭知乙○○被訴背信部分自訴不受理之判決撤銷，改
判無罪，及維持第一審關於被告等其餘部分之判決，駁回上訴人等在第二審之上訴，
固非無見。
惟查：一、自訴人許秋陽於第一審自訴意旨，係指訴被告乙○○、甲○○偽造移轉登
記文件及祭祀公業會議紀錄，將上開第一○三六、一○三七、一○三八、一○五七、
一○一八、一○一七、一○三七－一、一○三七－二號等土地移轉登記為被告甲○○
所有，復於八十二年二月十七日以自訴人名義與甲○○及金峰建設股份有限公司偽訂
協議書，記載以二千五百萬元買回五筆土地，並簽發五紙支票以資搪塞等情，因認被
告乙○○、甲○○共同涉有背信、偽造文書等罪嫌；於原審並明白陳稱其指訴被告等
偽造文書，係指偽造土地所有權移轉登記文件、祭祀公業臨時會議紀錄及八十二年二
月十七日之協議書（見原審更(一)卷一第二十三頁），其自訴被告等犯偽造文書罪嫌之
事項，應無範圍不明之情形。原審自訴代理人雖曾於原審法官訊問「（被告等）偽造
何種文書？」，答稱「有關土地之移轉登記文件及祭祀公業會議紀錄」，並於八十八
年一月二十八日所具上訴理由狀載稱被告等「利用自訴人年邁並患有巴金森氏症、腦
部萎縮、神智不清之情形，騙取印鑑證明及印鑑章等，偽造移轉登記文件及祭祀公業
會議紀錄，移轉登記為被告甲○○所有」，但於八十八年三月八日所具上訴理由狀(二)
仍載稱「自訴人之子林慶陽等人，於八十二年元月份得悉前情，向被告二人查證後，
於八十二年二月十七日以自訴人名義與甲○○及金峰建設有限公司偽訂協議書，記載
所謂買回五筆土地」等語（見原審更(二)卷第四十七、六十四頁），應無減縮其自訴犯
罪事實之情形。原判決理由第五項竟謂「本件自訴狀語焉不詳，本院前審於調查期間
，參照民事訴訟法規定，行使闡明權，承受訴訟代理人陳志雄律師於八十八年一月二
十八日表示，被告共同偽造有關土地移轉登記文件及祭祀公業會議紀錄為背信犯行。
是本件首應審酌者，係該兩種文書是否出於偽造」云云，而對於自訴意旨所訴被告等
上開偽造協議書部分，是否成立犯罪，予以恝置不論，自有已受請求之事項未予判決
之違法。二、原判決依循被告等於原審所辯，認定甲○○依與自訴人許秋陽間約定，
就原屬上開祭祀公業所有九筆土地，因負責清理地上物占用人、終止與各機關租約等
不利因素所需費用外，於結算時應再給付頭期款一千三百七十九萬三千元，但應扣除
許秋陽應負擔之增值稅額八百四十二萬一千八百零二元（即全部增值稅一千六百八十
四萬三千六百零四元之半數，另一半係許克讓部分，但因計算時四捨五入有一元誤差
），即計給付稅後餘額五百三十七萬一千一百九十七元予自訴人許秋陽等情。但許秋
陽與甲○○間，何曾就該九筆土地之事，為上開之約定？其所稱於結算時應再給付頭
期款一千三百七十九萬三千元之金額，究竟如何計算而來？又該所謂頭期款，與承諾
書、協議書所載二千五百萬元價金之關係如何﹖此與認定被告等所辯是否實在，至有
關係。原審未進一步查明，遽予採為被告等有利之認定，其調查職責即有未盡。三、
自訴人一再陳稱其同意出售者，僅承諾書所載五筆土地而已，並不包括同地段第一○
一五、一○一七、一○一八及一○五七號等四筆土地，該四筆土地面積達一千二百八
十五平方公尺，亦超過系爭五筆土地面積六百十四平方公尺甚多等情，徵之卷附甲○
○與許秋陽間之八十二年二月十七日協議書之內容，亦僅就上開承諾書所載五筆土地
而為買回土地之協議，倘自訴人除該承諾書所載五筆土地外，並同意出售其餘四筆土
地，何以其協議書內猶僅記載該五筆土地，而非記載已全部移轉登記為甲○○等人所
有之九筆土地？並未臻明瞭；第一審共同被告許克讓於第一審亦陳稱：上開派下員臨
時會議紀錄，係由乙○○拿來要求伊簽名，伊當時認為既已同意出售土地給乙○○，
且見自訴人已簽名其上，乃在其後「記錄」及「派下員」處簽名，實則該會議紀錄內
容早已擬妥，並非伊所製作云云（見第一審卷(一)第七十六頁反面、七十七頁），並未
供述其上許秋陽之簽名為真正。是則該辦理所有權移轉登記之相關文件及協議書，有
無自訴人所指之偽造情形，上開祭祀公業臨時會議紀錄、協議書上自訴人簽名之真偽
，即有送請鑑定之必要，本院前（第二）次判決發回意旨就此已予指明，乃原審仍未
調查即予判決，亦有調查職責未盡之可議。以上或為上訴意旨所指摘，或為本院得依
職權調查之事項，應認原判決仍有撤銷發回更審之原因。又本件關於背信部分雖屬刑
事訴訟法第三百七十六條第五款所列之案件，惟於修正刑事訴訟法施行前，原得上訴
於第三審法院，且已繫屬於法院，依刑事訴訟法施行法第五條第一項規定，仍應依施
行前之法定程序終結之，附此明。
據上論結，應依刑事訴訟法第三百九十七條、第四百零一條，判決如主文。
中      華      民      國     九十     年     十一     月      八      日
                              最高法院刑事第十二庭
                                  審判長法官  呂  潮  澤
                                        法官  陳  世  雄
                                        法官  孫  增  同
                                        法官  林  開  任
                                        法官  黃  一  鑫
      右正本證明與原本無異
                                              書  記  官
中      華      民      國     九十     年     十一     月     十三     日


司法院資訊處製作；財團法人民間司法改革基金會備份。
